臺灣高等法院高雄分院刑事判決　　　　 95年度上易字第866號
上　訴　人
即　被　告　乙○○
選任辯護人　謝國允律師
上列上訴人因詐欺案件，不服臺灣澎湖地方法院95年度易字第20
號中華民國95年10月17日第一審判決（起訴案號：臺灣澎湖地方
法院檢察署94年度偵續字第1 號），提起上訴，本院判決如下：
     主  文
原判決撤銷。
乙○○連續意圖為自己不法之所有，以詐術使人將本人之物交付
，累犯，處有期徒刑陸月，如易科罰金，以銀元佰元即新台幣
玖佰元折算壹日。
     事  實
一、乙○○前於民國（下同）88年間因犯詐欺罪，經臺灣高雄地
    方法院判處有期徒刑4 月，甫於89年10月6 日執行完畢。
二、乙○○與孔秋梅、丁○○、陳庭輝、陳雅惠（後4 人均經檢
    察官另為不起訴處分），於92年間皆任職於址設高雄市○○○路99號3 樓之「力大應收帳款財物有限公司」（下稱力大
    公司），乙○○並擔任該公司之總管理處處長。緣甲○○懷
    疑其配偶即任職於臺灣澎湖監獄之周翼雄有外遇情事，為蒐
    集證據以便提起離婚訴訟，遂於92年4 月29日前往力大公司
    委託辦理徵信調查事務。力大公司由陳雅惠出面接洽，雙方
    約定全案調查費用為新臺幣（下同）18萬元，須先付訂金9
    萬元，餘額於結案後支付，當日甲○○即先付1 萬元現金予
    陳雅惠，嗣後再以匯款方式，先後將8 萬元匯入力大公司所
    指定之上海商業儲蓄銀行高雄分行「蔡榮發」帳戶（帳號為
    00000000000000號，下稱力大公司帳戶）。乙○○知悉上情
    後，為求提高其專案獎金所得（約百分之八十），竟基於意
    圖為自己不法所有之概括犯意，以力大公司「陳處長」之名
    義，向甲○○接洽，並陸續為下列行為：
（一）於92年5 月26日，在澎湖縣馬公市○○路「客喜康咖啡店
      」，向甲○○詐稱：因調查此案需裝設高科技器材，須另
      行支付20萬元，俾利調查工作儘速結案云云。經甲○○向
      乙○○質疑：「當初與力大公司簽約時言明全案18萬元，
      何需增加如此鉅額費用？」，乙○○則再詐稱：「本案很
      困難，需裝設高科技器材，想辦法至澎湖監獄裝設竊聽器
      材」云云。甲○○不疑有他，陷於錯誤，誤以為力大公司
      確須購買上開高科技器材，方有利於調查工作之進行，遂
      分別於92 年5月27日自李國瑞郵局帳戶匯款10萬元、同月
      30日自甲○○郵局帳戶匯款10 萬 元至力大公司帳戶。
（二）復於同年6 月8 日下午2 時許，在上開咖啡店，向甲○○
      詐稱：「因作業遇上困難，需疏通澎湖監獄內部人員，才
      能進入澎湖監獄裝設器材，且進出可不受干擾，需要13萬
      元作為買通監獄人員之紅包及請吃飯費用」云云。經甲○○質疑：「先前談好20萬元就夠了，為何又增加費用？」
      ，乙○○復詐稱：「20萬元是器材費，現在13萬元是給監
      獄主管疏通費，當成投資，很快即可回收，並保證不出一
      週即可找到證據」云云。甲○○又陷於錯誤，誤以為乙○○確須金錢疏通官員，方能依約達成委託之工作，因而於
      同年6 月9 日向同事李儒和借款10萬元，並以李儒和之郵
      局金融卡將上開款項匯入力大公司帳戶，同日再由甲○○
      從其郵局帳戶匯款3 萬元至力大公司帳戶。
（三）再於同年6 月16日下午2 時許，在上開咖啡店，向甲○○
      詐稱：「因作業上發生困難，須赴台北市疏通法務部官員
      ，而且要17萬元做為交際費用」云云。經甲○○質疑稱：
      「我已經沒有錢了，你每一次收錢都一再說是最後一次，
      這次為何又需要17萬元？」，乙○○又詐稱：「這次我真
      的最後一次跟你收款，因為你的案子困難度真的很高，而
      且這次一個星期內我絕對要全部結案，讓你儘速得到你想
      要的結果，而且要對方還你所付出的代價」云云。甲○○
      因而陷於錯誤，誤以為乙○○確須北上疏通官員，方能儘
      速順利結案，遂於同月17日從其在澎湖縣第二信用合作社
      （下稱澎湖二信）帳戶匯款5 萬元至力大公司帳戶，翌日
      又從其郵局帳戶匯款7 萬元、澎湖二信帳戶匯款5 萬元至
      力大公司帳戶。
（四）又於同年6 月21日晚上8 時許，乙○○以其所有00000000
      00號行動電話，撥打電話給甲○○，要求甲○○準備致贈
      警察之紅包3 萬元，並稱凌晨會有所行動云云。次日下午
      2 時許，乙○○約甲○○在上開咖啡店見面，詐稱：「大
      概這1 、2 天會結案，需給警察3 萬元紅包」云云。雖經
      甲○○質疑：「當初言明是到現場抓人時才給」。然乙○○詐稱：「紅包要事先給，無法當天才給」云云。致甲○○又誤認乙○○會將該筆金錢交付承辦員警，並忠誠履約
      ，再次交付現金3 萬元予乙○○。嗣因乙○○及力大公司
      遲未交付甲○○任何查獲足以證明周冀雄外遇之資料，且
      屢次要求提出花費明細皆未獲回應，甲○○始知受騙，合
      計受有53萬元之損失。
二、案經被害人甲○○訴由臺灣澎湖地方法院檢察署檢察官偵查
    起訴。
    理      由
壹、證據能力部分：
一、按被告以外之人於審判外之陳述雖不符刑事訴訟法第159 條
    之1 至之4 等條文之規定，而經當事人於審判程序同意作為
    證據，法院審酌該言詞陳述或書面陳述作成時之情況，認為
    適當者，亦得為證據；當事人、代理人或辯護人於法院調查
    證據時，知有刑事訴訟法第159 條第1 項不得為證據之情形
    ，而未於言詞辯論終結前聲明異議者，視為有前項之同意，
    刑事訴訟法第159 條之5 亦定有明文。本件力大公司員工孔
    秋梅、陳庭輝、陳雅惠、丁○○等人於偵查中之陳述，其性
    質雖屬傳聞證據，惟並無符合刑事訴訟法第159 條之1 至之
    4 等前4 條之情形，且上開偵訊筆錄，本院審理時予以提示
    並告以要旨，並各經檢察官、被告及辯護人表示意見，當事
    人均未於言詞辯論終結前對該等筆錄內容提出異議，是以上
    開人等偵查之陳述，具有證據能力。
二、又按被告以外之人於偵訊中向檢察官所為之陳述，除顯有不
    可信之情況者外，得為證據，刑事訴訟法第159 條之1 第2
    項定有明文。本件證人甲○○、李儒和、李國瑞於檢察官偵
    查時，均以證人之身份，經檢察官告以具結義務及偽證處罰
    並具結後而為陳述。又司法實務運作上，咸認偵查中檢察官
    向被告以外之人所取得之陳述，原則上均能遵守法律規定，
    不致違法取供，其可信度極高，因而明定除顯有不可信之情
    況者外，得為證據。證人甲○○、李儒和、李國瑞於檢察官
    訊問時，並無證據顯示係遭受強暴、脅迫、詐欺、利誘等外
    力干擾情形，或在影響其心理狀況致妨礙其自由陳述等顯不
    可信之情況下所為，上開證人於偵查中向檢察官所述，自有
    證據能力。
貳、實體部分：
一、訊據上訴人即被告乙○○固不否認有以增加費用為由，其再
    向告訴人收取53萬元之事實，惟矢口否認有以購買高科技器
    材，買通監獄人員及疏通法務部人員為由，而向告訴人詐財
    之情事，辯稱：本件徵信工作因係跨海到澎湖執行，人員管
    銷費用較多，才要求告訴人追加費用，所收取之費用應屬合
    理，並未詐騙告訴人，而公司人員很盡心的在做徵信調查，
    是因告訴人嗣後不再配合，才未完成任務云云。經查：
（一）告訴人甲○○前於92年4 月29日前往力大公司委託辦理外
      遇徵信調查事務，力大公司由陳雅惠出面接洽，雙方約定
      全案調查費用為18萬元，但告訴人前後付款達76萬元（有
      收據部分73萬元，紅包3 萬元），其中53萬元為被告以力
      大公司「陳處長」名義要求告訴人支付，又告訴人各次付
      款日期、金額、流向均如事實欄所載，為被告所不爭執（
      見原審卷第23頁），核與告訴人、力大公司員工陳雅惠陳
      述情節（見偵續卷第82-84 頁，發查偵卷第107 頁）相符
      ，並有委託書、付款收據、帳戶交易明細（發查偵卷第
      62-75 頁）附卷可稽。上開事實，堪以認定。
（二）被告承認曾以將進行抓姦為由，向告訴人收取3 萬元紅包
      費用（見原審卷第23頁），但否認曾以添購高科技器材、
      買通監所及法務部人員為名，陸續向告訴人收取50萬元款
      項。惟告訴人甲○○已迭於檢察官偵查、原審及本院審理
      中證述如事實欄所載情節無誤，且前後一致。參諸證人陳
      雅惠於檢察官偵查中證稱：公司廣告登調查外遇8 萬元，
      是指台灣地區，因澎湖地區偏遠，才會收18萬元等語（見
      發查偵卷第208 頁），可見力大公司於接案當時，已對委
      託案件係在澎湖馬公之偏遠屬性作過評估而開價，應無疑
      問。再依力大公司製備由告訴人簽立委託書（見同上卷第
      23頁）第5 點特約事項第(四)款，亦僅記載「委託人如臨時
      需增加徵信調查事項，得另加酬金，金額面議」，而告訴
      人僅委託力大公司調查告訴人之夫周翼雄之外遇事項，其
      於簽約後，並未追加調查其他事項，告訴人已繳付之18
      萬元。並非小額款項，若非被告指明特定用途，告訴人當
      不致在前已約明價款為18萬元之情形下，一再付款，是以
      ，告訴人上開指述，應予採信。至證人即力大公司總經理
      丁○○於本院審理時證稱：力大公司辦理外遇案件，在高
      雄市大約收20餘萬元，在澎湖的話，要7 、80萬元等語，
      核與前開證人陳雅惠之證述不符，且事涉告訴人向力大公
      司請求損害賠償之民事責任，其證述要係迴護被告之詞，
      並不足取。再參以被告於檢察官偵查中陳稱：周翼雄跟外
      遇對象都在澎湖監獄工作，該地區是管制區，蒐證不易，
      需運用特殊管道查證，所以陸續跟甲○○聯絡，要求追加
      預算；伊有跟甲○○提過高科技設備的事，但事後跟監效
      果有出來，所以沒使用到等語（見發查偵卷第110 頁），
      亦足見被告確曾以添購高科技器材、買通監所及法務部人
      員為名，陸續向告訴人收取50萬元；另以將進行抓姦為由
      ，向告訴人收取3 萬元。
（三）又證人即負責本件徵信外勤業務之力大公司員工洪炫嘉於
      原審審理時陳稱：為調查該案，有準備望遠鏡、攝影機、
      小型竊聽器、針孔攝影機等器材，大部分是公司原有設備
      ；為該案特別添購的，有價值1 、2 千元的望遠鏡、2 萬
      多元的攝影機、4 、5 千元的電池，上開器材目前均存放
      在公司；公司員工並無管道進入澎湖鼎灣監獄，監獄附近
      空曠，很難跟監等語（見原審卷第62-64 頁）。另證人即
      力大公司特勤人員丙○○於本院審理時亦到庭結證稱：本
      件蒐證除了使用D8錄影機外，並未使用其他高科技之蒐證
      器材等語，由上述證人洪炫嘉、丙○○之證詞，可知力大
      公司為調查該案，所使用者，皆為一般常用之攝影器材，
      並無特殊高科技儀器，事後亦歸力大公司所有，且跟監人
      員並無管道買通監獄或法務部人員，以進入監獄蒐證。被
      告顯然自始即無添購高科技器材以供蒐證之打算，亦無買
      通監所、法務部人員之管道，卻據此為由，向告訴人詐騙
      50萬元。又被告對於收取抓姦所需紅包3 萬元一節，先於
      檢察官偵查中陳稱：當天伊跟甲○○說晚上會有動作，甲○○也在當天給我們3 萬元的紅包，但當天情形超出我們
      的預料，所以沒辦法進行，紅包不是伊主動提起的，是依
      委託書條款的約定（見發查偵卷第110-111 頁）；其於原
      審準備程序時陳稱：伊於94年6 月21日打電話給告訴人說
      要3 萬元的紅包，紅包不是要給警察的，是給工作人員的
      （見原審卷第23頁）；復於原審審理時陳稱：告訴人給的
      3 萬元，是要給警察跟工作人員的紅包，當天我去找告訴
      人收3 萬元，但晚上沒有請告訴人出來，因為當天沒有預
      定去抓姦，只是先拿紅包預備云云（見原審卷第78-79 頁
      ），被告對於是否其主動要求告訴人給予3萬 元紅包，紅
      包致贈對象，是否預定收紅包當天抓姦等情節，前後有不
      同之說詞，顯然被告收取紅包之真正原因，頗有可疑。再
      者，被告於檢察官偵查中就抓姦失敗之原因，陳稱：因為
      被抓姦人員（即周冀雄及其外遇對象）當天沒有碰面的事
      實，所以沒辦法抓云云（見發查偵卷第212 頁），核與證
      人洪炫嘉於原審陳稱：抓姦時，周冀雄及其外遇對象動作
      很迅速，他們到達一個房子後，就把鐵門很快關起來，我
      們又不能闖進去，所以就回報公司，當天就取消行動（見
      原審卷第63頁）之情節不符，則力大公司究竟有無抓姦行
      動，亦甚有疑問。另由力大公司提出之該案調查結果以觀
      ，力大公司並未取得周冀雄與其他女子有親密往來之明確
      事證（見發查偵卷第269 、305 頁），顯然被告是在明知
      力大公司未掌握實證，不確定是否進行抓姦之情形下，以
      即將進行抓姦為由，向告訴人詐取3 萬元甚明。從而，被
      告向告訴人收取上述53萬元款項，均係基於不法所有之意
      圖，以詐術使告訴人陸續交付。被告上開辯解，無非事後
      卸責之詞，不足採信。
（四）再觀諸力大公司提出之核銷單據（見發查偵卷第274-276
      頁），力大公司員工為調查本案，用以住宿、交通之費用
      約6 萬餘元。縱然加上證人洪炫嘉所謂：外勤人員每日
      2,000 元之出勤費（見原審卷第61頁），對照被告提出之
      力大公司員工在澎湖滯留期間、人數明細表（見原審卷第
      30頁）計算結果，工作人員出勤費亦僅約12-13 萬元之間
      。上開款項，由告訴人與力大公司原先約定之18萬元，及
      力大公司副總經理陳庭輝曾要求告訴人追加之6 萬元（見
      發查偵卷第103-104 頁），已足以支應，亦可徵被告陸續
      向告訴人收取之53萬元，均非合理收費，係被告詐騙牟利
      所得。
    (五)至於被告之辯護人於原審及本院辯護意旨略以：力大公司
      為調查該案，92年5 月至7 月間，平均有2-3 人駐在澎湖
      ，以72個工作天計算食宿、交通、薪資，約花費68萬元，
      因此被告收取者，皆為合理費用；本案未能調查成功，係
      因抓姦地點在民宅恐生法律爭議，及告訴人配合意願低所
      致云云。惟查：證人洪炫嘉於原審審理時證稱：為調查本
      案，支出之交通費、住宿費都會向公司報帳等語（見原審
      卷第65頁），可見力大公司員工至澎湖出差天數之紀錄，
      皆已留存在力大公司，但對照前開被告提出之力大公司員
      工在澎湖滯留期間、人數明細表（見原審卷第30頁），力
      大公司各員工滯留澎湖期間總天數僅20餘日，並非辯護意
      旨所述之72日。況員工底薪本由力大公司支付，與力大公
      司是否承接本案無關，原審辯護意旨認力大公司為調查本
      案花費68萬元云云，實過於高估，不足採信。又被告於檢
      察官偵查中自承：伊在抓姦失敗後，跟甲○○說既然周冀
      雄警覺性這麼高，我們就先把此案暫時終結，人員撤回（
      見發查偵卷第111 頁），可見不再繼續調查，是出於被告
      之決定。況告訴人業已花費73萬元（除被告向告訴人騙取
      之53萬外，尚有包括該公司、副總向告訴人收取之6 萬元
      及約定調查費18萬元中之14萬元），若非擔憂再受詐騙金
      錢，豈有不配合調查蒐證之理？辯護意旨指稱係告訴人不
      配合，導致調查無結果云云，亦不足採認。
    (六)綜上所述，被告確基於意圖為自己不法所有之概括犯意，
      陸續以詐術向告訴人騙得53萬元款項。本案事證明確，被
      告犯行堪以認定。
二、被告行為後，刑法業於94年1月7日修正，同年2月2日公布，
    於95年7 月1 日施行。而依修正後之刑法第2 條第1 項規定
    ，行為後法律有變更者，適用行為時之法律，但行為後之法
    律有利於行為人者，適用最有利於行為人之法律，然新舊法
    就罪刑有關之共犯、未遂犯、想像競合犯、牽連犯、連續犯
    、結合犯，以及累犯加重、自首減輕暨其他法定加減原因（
    如身分加減）與加減例等一切情形，新舊法之規定，未必對
    被告全部有利或不利，最高法院95年5 月23日95年度第8 次
    刑事庭會議遂決議：應綜其全部罪刑之結果而為比較，如舊
    法對被告有利，即應全部適用舊法，新法對被告有利，則應
    全部適用新法，不得割裂適用。經查：
  (一)被告行為後，刑法第56條關於連續犯之規定業已刪除，而本
    件被告於舊法時期所為多次詐欺取財行為，依修正施行前刑
    法第56條之規定，為連續犯，應以連續詐欺取財罪論以一罪
    ，並得加重其刑至二分之一；而依修正施行後之刑法，並無
    連續犯之規定，且依新法應各別多次論斷之結果（即數罪併
    罰），其刑度顯較修正前應依刑法第56條之規定以一連續詐
    欺取財罪為重，經比較新舊法結果，以被告行為時之規定較
    有利於被告，自應依刑法第2 條第1 項前段規定，適用修正
    施行前之刑法第56條規定。
  (二)又被告不論依修正前之刑法第47條，或修正後之刑法第47條
    第1 項規定，均構成累犯。對被告而言並無有利或不利之情
    形，自不生新舊法比較之問題，應依一般法律適用原則，適
    用裁判時法即修正後之刑法第47條，論以累犯。
三、核被告乙○○所為，係犯刑法第339條第1項之詐欺取財罪。
    被告先後多次詐欺犯行，時間緊接，所犯係構成要件相同之
    罪名，顯係基於概括犯意反覆為之，為連續犯，應依修正前
    之刑法第56條規定，論以一罪，並加重其刑。又被告前於88
    年間8因犯詐欺罪，經臺灣高雄地方法院判處有期徒刑4月，
    於89年10月6日執行完畢，有臺灣高等法院被告前案紀錄表
    在卷可參。其於有期徒刑執行完畢後5年內，再犯本案有期
    徒刑以上之罪，應依修正後刑法第47條第1 項規定，以累犯
    論處，而加重其刑，並遞加重之。
四、原審予以論罪科刑，固非無見；然查本件審理時，被告已與
    告訴人成立和解，賠償告訴人45萬元，有本院95年附民上字
    第26號損害賠償案件和解筆錄可稽，原審未及審酌和解之情
    ，自有未洽（原審檢察官就科刑範圍之意見，亦陳稱：如果
    被告與告訴人和解，請從輕量處等語），被告上訴否認犯罪
    ，雖無理由，惟原判決既有可議，即屬無可維持，應由本院
    將原判決撤銷，審酌被告利用告訴人因丈夫外遇，婚姻不幸
    ，亟欲蒐證以求離婚之弱點，反覆巧立名目詐騙告訴人金錢
    ，心態可議，犯罪情節不輕，惟念其已與告訴人和解，使告
    訴人所受之損害減輕等一切情狀，爰予科處有期徒刑陸月，
    並諭知易科罰金之折算標準。按刑法第41條雖係關於刑罰執
    行事項，參照最高法院94年度台上字第858 號判決要旨，若
    該條有所變更，亦應依刑法第2 條第1 項之規定，比較新舊
    法，以資決定應適用之法律。修正後之刑法第41條就易科罰
    金之要件「犯最重本刑為5 年以下有期徒刑以下之罪」及「
    而受6 個月以下有期徒刑之宣告」部分，雖未變更，但就易
    科罰金之標準，由修正前之刑法第41條第1 項及罰金罰鍰提
    高標準條例第2 條之「100 元以上300 元以下折算1 日」（
    即新台幣300 元以上900 元以下折算1 日），提高為「新台
    幣1,000 、2,000 或3,000 元折算1 日」，刑法修正後之易
    科罰金標準，顯較不利於被告，至於新法將原有「因身體、
    教育、職業、家庭之關係或其他正當事由，執行顯有困難」
    規定，予以刪除，因該部分係屬檢察官指揮執行時，所應審
    酌事項之規定（最高法院77年度台非字第158 號判決參照）
    ，而與法院應否諭知易科罰金之要件判斷無涉，從而，比較
    修正前、後之刑法，罰金罰鍰提高標準條例之規定，仍以修
    正前之刑法及罰金罰鍰提高標準條例之規定，較有利於被告
    ，應依上開修正前之規定，諭知易科罰金之折算標準，且為
    免與刑法第41條第1 項修正施行後所定易科罰金折算標準改
    採新台幣計算產混淆誤解起見，另引用現行法規所定貨幣單
    位折算新台幣條例第2 條明定易科罰金折算標準及折算新台
    幣之數額，以資明確。
據上論斷，應依刑事訴訟法第369 條第1 項前段、第364 條、第
299 條第1 項前段，刑法第2 條第1 項前段、第339 條第1 項、
第47條第1 項、修正前刑法第56條、第41條第1 項，罰金罰鍰提
高標準條例第1 條前段，修正前同條例第2 條、現行法規所定貨
幣單位折算新台幣第2條，判決如主文。
本案經檢察官許月雲到庭執行職務。
中　　華　　民　　國　　96　　年　　4 　　月　　10　　日
                  刑事第四庭    審判長法  官   蕭權閔
                                      法  官   吳進寶
                                      法  官   陳吉雄
以上正本證明與原本無異。
本判決不得上訴。
中　　華　　民　　國　　96　　年　　4 　　月　　11　　日
　　　　　　　　　　　　　　　　　　　書記官   梁美姿
附錄本件判決論罪科刑法條：
中華民國刑法第339條第1項
（普通詐欺罪）
意圖為自己或第3 人不法之所有，以詐術使人將本人或第3 人之
物交付者，處5 年以下有期徒刑、拘役或科或併科1 千元以下罰
金。
                                               FW
